【裁判字號】    97,家聲,27
【裁判日期】    970325
【裁判案由】    變更子女姓氏
【裁判全文】
臺灣彰化地方法院民事裁定
聲  請  人  戊○
                        77號.
聲  請  人  乙○○
                        25號.
聲  請  人  甲○○
                        10號.
聲  請  人  丁○○
聲  請  人  丙○○
                         7之.
上列五人共同送達代收人    楊錫楨律師
                      住彰化縣員林鎮○○路○段58號3樓
上列聲請人聲請宣告變更子女姓氏事件，本院裁定如下：
    主  文
聲請駁回。
聲請程序費用新台幣壹仟元由聲請人負擔。
    理  由
一、聲請意旨略以：
    （一）有關莊何禮變更姓氏為父姓之部分：
          1.聲請人戊○與已於民國（下同）71年6月28日死亡
            之何溪水，婚後生下何燈煌、何貴玉、莊何禮、何
            金龍、何炳榮、何玉擯、何錦化、何金花、何順益
            、何順堆、何玉花。
          2.當初因聲請人戊○僅有一位兄長莊新務，人丁不多
            ，故乃招贅何溪水，並約定次男莊何禮應從聲請人
            母姓「莊」，其餘子女仍從父姓「何」。在莊何禮
            於97年2月24日死亡前，因聲請人戊○之莊姓祖宗
            牌位，已有聲請人戊○之兄長莊新務祭拜，故已不
            發生須由莊何禮或莊何禮之子女乙○○等人祭拜莊
            姓祖宗牌位之情形，故取得聲請人戊○之同意，聲
            請法院變更其姓氏為從父姓「何」；又因前述原委
            ，如莊何禮不變更其姓氏為「何」，因「莊」氏祖
            宗牌位已不可能由莊何禮入祠，致其無從入土為安
            ，如不變更其姓氏為「何」，將無法入祠「何」姓
            祖宗牌位，而由何姓後代子孫祭拜，即因如此，迄
            今莊何禮之牌位仍安奉在自宅，而無法入祠「莊」
            姓或「何」姓之祖先牌位，而此變更姓氏為「何」
            ，亦為莊何禮生前之遺願，以表徵其為何姓家族之
            一員。雖莊何禮現已亡故，然因前述原委，若不變
            更其姓氏為「何」，顯然對其有不利之影響，甚且
            影響後代子孫慎終追遠觀感，此亦為臺灣民間習俗
            既有之傳統觀念。
          3.從而，應認為有事實足認莊何禮之「莊」姓對其有
            前述不利之影響，故由其生母戊○依民法第1059條
            第5項第2款規定，狀請變更其姓氏。
    （二）有關聲請人乙○○、甲○○、丁○○、莊珮琪變更姓
          氏為父姓「何」之部分：
          1.如鈞院裁定准許變更莊何禮之姓氏為「何」時，因
            聲請人乙○○等人，係已歿之莊（何）何禮與莊顧
            滿足所生，則聲請人乙○○等人，聲請變更為父姓
            「何」之請求，已符合民法第1059條第5項第2款所
            規定，父母之一方死亡，子女得請求法院宣告變更
            其子女之姓氏為父姓之要件，合先敘明。
          2.聲請人乙○○等人，在其父親莊何禮之姓氏如變更
            為「何」姓後，如未一併變更為從父姓「何」時，
            因繼續沿用莊姓之結果，將無法表徵其亦為何姓家
            族之一員，且因其與堂兄弟姐妹之姓氏差異，亦將
            影響家族感情之建立，及影響對父親及家族之歸屬
            感，造成聲請人成長上之發展，故急於在其父親死
            後不久，合併為本件之聲請，足認其心中對姓氏為
            「莊」之介蒂；另此決定，亦獲得其母親莊顧滿足
            之同意，參以聲請人百年後，亦無從入祀莊姓祖先
            牌位，其理由同莊何禮聲請變更之理由，已如前述
            外，非變更為從父姓「何」，將亦面臨其父親目前
            只能將牌位放置自宅，而無法入祀何姓祖先牌位之
            窘境，是亦有聲請變更姓氏之必要。
          3.從而，應認為有事實足認聲請人乙○○等人之「莊
            」姓對其有前述不利之影響，故由聲請人乙○○
            等人依民法第1059條第5項第2款規定，狀請變更姓
            氏。
二、按「有下列各款情形之一，且有事實足認子女之姓氏對其有
    不利之影響時，父母之一方或子女得請求法院宣告變更子女
    之姓氏為父姓或母姓：（一）父母離婚者。（二）父母之一
    方或雙方死亡者。（三）父母之一方或雙方生死不明滿三年
    者。（四）父母之一方曾有或現有未盡扶養義務滿二年者。
    」，民法第1059條第5項定有明文。是以前揭條文之文義解
    釋觀之，聲請人須舉證子女之原姓氏對於子女本身有何不利
    之影響，致有變更姓氏之必要，始足當之。又按姓氏屬姓名
    權，具有社會人格之可辨識性，亦為家族制度之表徵，恆與
    身分安定及社會交易安全有關，自不容恣意變更為之。
三、經查，聲請人上開有關莊何禮變更姓氏為父姓部分之主張，
    固提出戶籍謄本為證，惟莊何禮業已於97年2月24日死亡，
    依民法第6條規定，人之權利能力終於死亡，而姓氏屬姓名
    權，為人之權利能力，是莊何禮之姓名權於其死亡時終止，
    則本件聲請人戊○聲請變更莊何禮之姓氏從父姓「何」，自
    無權利保護之必要而不能准許，且與法未合，應予駁回。又
    莊何禮變更姓氏為父姓部分既應予駁回，則其仍姓「莊」，
    其子女即聲請人乙○○、甲○○、丁○○、莊珮琪變更姓氏
    為父姓「何」之部分即無所據，亦應予駁回。
四、依非事件法第21條、民事訴訟法第78條裁定如主文。
中    華    民    國    97    年    3     月    25    日
                  家事法庭      法  官  王美惠
以上正本係照原本作成。
不得聲明不服。
中    華    民    國    97    年    3     月    25    日
                                書記官  田慧賢


司法院資訊處製作；財團法人民間司法改革基金會備份。
